【裁判字號】    88,訴,1679
【裁判日期】    890216
【裁判案由】    偽造文書等
【裁判全文】
臺灣板橋地方法院刑事判決                        八十八年度訴字第一六七九號
    公  訴  人  臺灣板橋地方法院檢察署檢察官
    被      告  甲○○
    選任辯護人  許麗紅
右列被告因偽造文書等案件，經檢察官提起公訴（八十八年度偵字第二一０二七號）
，本院判決如左：
    主  文
甲○○連續意圖為自己不法之所有，以詐術使人將本人之物交付，處有期徒刑捌月，
緩刑肆年。
    事  實
一、甲○○於民國八十六年二月間，在臺北縣蘆洲市○○路一一四號三樓其住處內，
    召集民間互助會一組，該互助會會員含會首共三十三人，會期自八十六年二月二
    十日起至八十八年十月二十日止，每會新台幣（下同）一萬元，採內標方式（即
    活會會員扣除標金繳納會款），每月二十日晚上七時許，在上址住處內開標，詎
    甲○○因購買房屋無力繳貸款而急需金錢周轉，竟基於意圖為自己不法所有之概
    括犯意，先後自八十七年一月二十日起至八十八年三月二十日止（除前後時間外
    ，其餘五次冒標之時間不詳），在上址住處內開標後，連續七次以向活會會員佯
    稱有人分別以二千二百元、二千五百元、二千六百元、二千二百元、一千八百元
    、二千一百元、二千二百元之標金得標（未確實說明由何人得標及無法特定每次
    冒標之標金）之方式，施行詐術，致使丁○○（以李文思名義參加）、丙○○、
    乙○○（以李天送名義參加）、戊○○（以自己名義參加二會，以何安心名義參
    加一會）、己○○及其他活會會員陷於錯誤，於開標後三日內各繳交七千四百元
    至八千二百元之會款予甲○○，甲○○因而共約詐得八十一萬五千九百五十五元
    。嗣於八十八年三月二十日甲○○收取活會會員繳交之會錢後即停標上開互助會
    ，而活會會員發現互助會僅餘七個會期，竟尚有十四個未得標之活會會員，始悉
    受騙。
二、案經李文思、李天送、丙○○、戊○○、己○○訴請臺灣板橋地方法院檢察署檢
    察官偵查起訴。
    理  由
一、右揭事實，業據被告甲○○於偵審中坦承不諱，核與告訴人丙○○、戊○○、己○○、告訴人李文思代理人丁○○及告訴人李天送代理人乙○○於偵審中指訴之
    情節大致相符，並有互助會會單影本四紙附卷可稽。而依民間互助會開標習慣，
    須由會員以標單記載標金，持以參加競標而決定得標人，再由會首收取會款交付
    得標人取得，被告未經正當開標程序，係以佯稱有人得標之方式使活會會員繳納
    會款供伊使用，此顯已向活會會員施用詐術，足使活會會陷於錯誤，以為所繳納
    之會款係交付得標之人，其主觀上具有詐欺之犯意甚明。次查：被告召集上開互
    助會後，因時隔已久，其對於以佯稱有人得標之方式冒標會款時間及特定之標金
    ，已不復記憶，於本院供稱僅記得第一次冒標之時間為八十七年一月二十日，最
    後一次為八十八年三月二十日，所冒稱之標金分別為二千二百元、二千五百元、
    二千六百元、二千二百元、一千八百元、二千一百元、二千二百元，爰依此概算
    被告詐得金額如下：被告連續七次向活會會員佯稱有人得標，因不能確定其餘五
    次得標時間，乃依上開期間各次所餘活會數目平均值計算（八十七年一月得收取
    之活會數為二十二個，八十八年三月得收取之活會數為八個，平均十五個），再
    依平均標金值二千二百二十九元計算（計算式：〔2200＋2500＋2600＋2200＋18
    00＋2100＋2200〕÷7=2229，元以下四捨五入），被告共約詐得八十一萬五千九
    百五十五元（計算式：〔00000－0000〕×15×7＝815955元）。罪證明確，被告
    犯行洵堪認定。
二、查被告於互助會開標後，以向活會會員佯稱有人以某標金得標（未確實說明由何
    人得標）之方式，施行詐術，致使活會會員陷於錯誤，分別於開標後三日內繳納
    會款，本質上屬於欺罔行為，核其所為，係犯刑法第三百三十九條第一項之詐欺
    取財罪。又被告每次開標後使數個活會會員陷於錯誤而交付會款之詐騙行為，係
    以一行為侵害數法益，觸犯數詐欺取財罪，為想像競合犯，應依刑法第五十五條
    之規定，從一重處斷。而被告先後七次詐欺取財之犯行，時間緊接，所犯又係構
    成犯罪要件相同之罪名，顯係基於概括犯意為之，為連續犯，應依刑法第五十六
    條規定以一罪論，並加重其刑。爰審酌被告之品行、智識程度、因購買房屋無力
    繳貸款而急需金錢周轉而為本件犯行之動機、冒標互助會詐得會款之數額共八十
    一萬五千九百五十五元所生之損害程度，以及被告犯罪後坦承犯行尚有悔意，並
    已與告訴人等達成和解同意賠償損害（此有和解書暨收據共五紙可稽）等一切情
    狀，量處如主文所示之刑，以資懲儆。末查：被告前未曾受有期徒刑以上刑之宣
    告，有臺灣高等法院檢察署刑案紀錄簡覆表在卷可徵，其因一時貪念，思慮欠周
    致觸犯刑章，且冒標他人會款行為惡性尚非重大，事後又具悔意與告訴人等達成
    和解同意賠償損害，其經此偵審教訓之後，已足收警惕之效，當無再犯之虞，本
    院認對其所宣告之刑，以暫不執行為適當，爰依刑法第七十四條第一款之規定宣
    告緩刑四年，以啟自新。
三、公訴意旨另以：被告係於右揭時、地，冒用其他會員名義標取會款（即偽填會員
    名義之標單，並填寫標金，持以行使參與競標），足以生損害於李文思、李天送
    、丙○○、戊○○、己○○及其他活會會員（以上起訴書漏載），因認被告此部
    分所為，另涉犯刑法第二百十六條、第二百二十條、第二百十條之行使偽造準私
    文書罪嫌云云。惟按刑法上之偽造私文書罪，須以捏造他人名義制作文書為構成
    要件，如並未偽制他人名義之文書，如在冒標互助會方面，並未填寫標單競標，
    僅誆稱有人以某標金得標，本質上屬於欺罔行為，難謂已具備偽造文書之成立要
    件。訊據被告矢口否認有上開偽造私文書之犯行，並辯稱：伊冒標時並未填寫標
    單投標，自不構成偽造私文書罪嫌等語。經查：告訴人丙○○、戊○○、己○○
    、告訴人李文思代理人丁○○及告訴人李天送代理人乙○○於偵審中或稱「不知
    誰被冒標」、「不知冒標情形」、「不清楚被告冒標情形」等語，此外，又無被
    告偽造之標單扣案可資佐證，是以尚乏明確證據證明被告有偽填標單並持之投標
    之行為，則被告所辯上情，堪予採信，其此部分所為尚與前揭偽造文書罪之成立
    要件有間，自不得論以該罪。此外，復查無其他積極證據足認被告有偽造文書之
    犯行，上開公訴之犯罪事實即屬不能證明，惟公訴人認此部分與前揭論罪科刑部
    分有牽連犯裁判上一罪之關係，故不另為無罪之諭知，併予敘明。
據上論斷，應依刑事訴訟法第二百九十九條第一項前段，刑法第五十六條、第三百三
十九條第一項、第五十五條、第七十四條第一款，罰金罰鍰提高標準條例第一條前段
，判決如主文。
本案經檢察官游鉦添到庭執行職務。
中      華      民      國      八十九      年     二     月    十六    日
                                      臺灣板橋地方法院刑事第三庭
                                          法  官  趙  義  德
右正本證明與原本無異。
如不服本判決應於送達後十日內向本院提出上訴狀。
                                          書記官  張  慧  玲
中      華      民      國      八十九      年     二     月   二十一   日
附錄本案論罪科刑法條全文：
刑法第三百三十九條第一項：
意圖為自己或第三人不法之所有，以詐術使人將本人或第三人之物交付者，處五年以
下有期徒刑、拘役或科或併科一千元以下罰金。


司法院資訊處製作；財團法人民間司法改革基金會備份。
